---
title: "Medición y diseño de investigación"
subtitle: "Clase: Medida de asociación estadística Chi2"
author: "FCS-UdelaR - Fabricio Carneiro y Gustavo Méndez"
date: "22 mayo 2024"
output:
  xaringan::moon_reader:
    css:
    - "xaringan-themer.css"
    - estilo.css
    lib_dir: libs
    nature:
      highlightStyle: github
      countIncrementalSlides: no
      incremental: yes
      df_print: kable
      smaller: yes
      widescreen: yes
      highlightLines: yes
  html_document:
    df_print: paged
---

class: inverse, center, middle

```{r setup, include=FALSE, warning=FALSE}
library(xaringanthemer)
library(kableExtra)
library(xaringan)
library(xaringanExtra)
library(rio)
library(tidyverse)
library(forcats)

style_duo_accent(primary_color = "#0E6251",
                 secondary_color = "#507786",
                 text_font_family = "Droid Serif",
                 text_font_url = "https://fonts.googleapis.com/css?family=Droid+Serif:400,700,400italic",
                 header_font_google = google_font("Yanone Kaffeesatz"),
                 text_slide_number_color = "#000000")
knitr::opts_chunk$set(echo = FALSE)
options("kableExtra.html.bsTable" = T)

htmltools::tagList(
  xaringanExtra::use_clipboard(
    button_text = "<i class=\"fa fa-clipboard\"></i>",
    success_text = "<i class=\"fa fa-check\" style=\"color: #90BE6D\"></i>",
    error_text = "<i class=\"fa fa-times-circle\" style=\"color: #F94144\"></i>"
  ),
  rmarkdown::html_dependency_font_awesome()
)
use_xaringan_extra(c("tile_view", "animate_css", "tachyons"))
use_scribble()
use_extra_styles(
  hover_code_line = TRUE,         
  mute_unhighlighted_code = TRUE
  )  

```

```{r, include=FALSE, warning=FALSE}
data_lapop <- import("/Users/fabricio/Desktop/Medición y Diseño/Clases/Clase 3/causalidad_asociacion/data/md_lapop_uruguay_2019.dta") 
```

## Tabla Cruzada
---

## Tabla cruzada entre las dos variables

Para analizar la relación entre ideología y preferencias por la redistribución recodifiquemos las dos variables y tiremos una tabla cruzada para tener una idea de la relación entre nuestras dos variables de interés. Ideología la vamos a recodificar en izquierda (1 a 4), centro (5 y 6) y derecha (7 a 10) y preferencias por redistribución en pro-redistribución (1 a 3), neutro (4) anti-redistribución (5 a 7).

.codefont[
```{r ch98sadddd, echo = TRUE, warning = FALSE, message=FALSE}
data_lapop <- data_lapop %>% 
  mutate(l1_cat = case_when(
    l1 <= 4 ~ "Izquierda",
    l1 %in% c(5, 6) ~ "Centro",
    l1 >= 7 ~ "Derecha",
  ))  %>% 
  mutate(redist3_cat = case_when(
    redist3 <= 3 ~ "Pro-redistribución",
    redist3 == 4 ~ "Neutro",
    redist3 >= 5 ~ "Anti-redistribución",
  ))  

data_lapop <-  data_lapop %>% 
  mutate(l1_cat = as_factor(l1_cat),
         l1_cat = fct_relevel(l1_cat, "Izquierda", "Centro", "Derecha"))

data_lapop <-  data_lapop %>% 
  mutate(redist3_cat = as_factor(redist3_cat),
         redist3_cat = fct_relevel(redist3_cat,"Pro-redistribución","Neutro", 
                                   "Anti-redistribución" )
         )
```
]

---

## Tabla cruzada entre las dos variables

Ahora podemos crear una tabla cruzada entre las dos variables. Como quiero ver el efecto de las preferencias redsitributivas en la autoidentificación ideológica, voy a crear una tabla donde en las filas estén los valores de preferencias por redistribución y las columnas la ideología, y que la tabla esté en porcentajes a nivel de la fila. Retomando lo que vimos en el módulo 2:

.codefont[
```{r ch98sadd, echo = TRUE, warning = FALSE, message=FALSE}
data_lapop %>% 
  count(redist3_cat, l1_cat) %>% 
  mutate(n = n/sum(n)*100, .by = redist3_cat) %>% 
  spread(l1_cat, n)
```
]



---
## Asociaciones entre variables: Chi cuaddrado

El test de Chi cuadrado es uno de los estadísticos más utilizados para el testeo básico de hipótesis con variables categóricas y es muy útil para comprender la idea de independencia estadística.

La hipótesis nula del test es que las variables analizadas son estadísticamente independientes, esto es, que la distribución de las frecuencias observadas en la variable 1 no dependa de la distribución de las frecuencias observadas en V2. 

La fórmula de cálculo del $Chi^{2}$ es my sencilla: 

$$\chi^2 = \sum \frac {(O - E)^2}{E}$$
$O=$ frecuencia observada 
$E=$  frecuencia esperada

La fórmula de cálculo  de la frecuencia esperada es muy simple también: 

Frecuencia esperada (E) = (Total  Fila * Total Columna) / Total 

---
## Asociaciones entre variables: Chi cuaddrado

.codefont[
```{r echo = TRUE, warning = FALSE, message=FALSE}

test <- chisq.test(data_lapop$redist3_cat, data_lapop$l1_cat)
test
test$statistic
test$p.value
test$expected
```
]
---

## Asociaciones entre variables: Chi cuaddrado

 $P-value$  muestra la probabilidad de obtener un  $Chi^{2}$ como el observado 
 en caso de que la $H_0$ sea verdadera. 
 
 $df$ son los grados de libertad y pueden entenderse como la cantidad de parametros que pueden variar libremente en la tabla. El cálculo es (n.filas-1) * (n.columnas-1). 
 
El estadístico de $Chi^{2}$ sólo nos brinda información acerca de si dos varibales categóricas son independientes pero no nos brinda información acerca de la dirección de la asociación y tampoco de la magnitud de la asociación. 


---

## Chi cuadrado: Cálculo de marginales

Primero creamos la tabla cruzada: 
.codefont[
```{r echo=TRUE, message=FALSE, warning=FALSE}
t1 <- data_lapop %>% 
  count(redist3_cat, l1_cat) %>% 
  spread(l1_cat, n)
t1

```
]
Ahora calculamos los marginales de filas y la frecuencia total:

.codefont[
```{r echo = TRUE, warning = FALSE, message=FALSE}
f_total <- rowSums(t1[,2:4])
total <- sum(f_total)

```
]
Ahora calculamos los marginales de columnas:
.codefont[
```{r echo = TRUE, warning = FALSE, message=FALSE}
c_total <- colSums(t1[,2:4])
```
]

---

## Chi cuadrado: Cálculo de marginales

Generamos una matriz para guardar los valores y vamos calculando cada frecuencia esperada:

.codefont[
```{r echo = TRUE, warning = FALSE, message=FALSE}
m <- matrix(nrow = 3, ncol=3)

m[1,1] <- (f_total[1])*(c_total[1])/total # fila 1 col 1
m[2,1] <- (f_total[2])*(c_total[1])/total # fila 2 col 1
m[3,1] <- (f_total[3])*(c_total[1])/total # fila 3 col 1

m[1,2] <- (f_total[1])*(c_total[2])/total # fila 1 col 2
m[2,2] <- (f_total[2])*(c_total[2])/total # fila 2 col 2
m[3,2] <- (f_total[3])*(c_total[2])/total # fila 3 col 2

m[1,3] <- (f_total[1])*(c_total[3])/total # fila 1 col 3
m[2,3] <- (f_total[2])*(c_total[3])/total # fila 2 col 3
m[3,3] <- (f_total[3])*(c_total[3])/total # fila 3 col 3

m

```
]


---


## Chi cuadrado:Cálculo

.codefont[

```{r echo = TRUE, warning = FALSE, message=FALSE}

t1m <- t1 %>% 
  select(-redist3_cat) %>% 
  as.matrix() %>% 
  unname() #tranformo en matriz y quito nombres


# Calculo en base a la formula
((t1m[1,1] - m[1,1])^2/m[1,1]) + ((t1m[1,2] - m[1,2])^2/m[1,2]) + ((t1m[1,3] - m[1,3])^2/m[1,3]) +
((t1m[2, 1] - m[2,1])^2/m[2,1]) + ((t1m[2,2] - m[2,2])^2/m[2,2]) + ((t1m[2,3] - m[2,3])^2/m[2,3]) +
((t1m[3, 1] - m[3,1])^2/m[3,1]) + ((t1m[3,2] - m[3,2])^2/m[3,2]) + ((t1m[3,3] - m[3,3])^2/m[3,3])


```
]

