---
title: "Medición y diseño de investigación"
subtitle: "Clase repaso primer parcial: R"
author: "FCS-UdelaR - Fabricio Carneiro y Gustavo Méndez"
date: '6 de mayo 2024'
# date: '`r format(Sys.Date(), "%B %d, %Y")`'
output:
  xaringan::moon_reader:
    css: ["xaringan-themer.css", "estilo.css"]
    lib_dir: libs
    nature:
      highlightStyle: github
      countIncrementalSlides: false
      incremental: true
      df_print: kable  
      smaller: true
      widescreen: true
      highlightLines: true
---
class: inverse, center, middle

```{r setup, include=FALSE, warning=FALSE}
library(xaringanthemer)
library(kableExtra)
library(xaringan)
library(tidyverse)
library(data.table)
library(xaringanExtra)

style_duo_accent(primary_color = "#0E6251",
                 secondary_color = "#507786",
                 text_font_family = "Droid Serif",
                 text_font_url = "https://fonts.googleapis.com/css?family=Droid+Serif:400,700,400italic",
                 header_font_google = google_font("Yanone Kaffeesatz"),
                 text_slide_number_color = "#000000")
knitr::opts_chunk$set(echo = FALSE)
options("kableExtra.html.bsTable" = T)

htmltools::tagList(
  xaringanExtra::use_clipboard(
    button_text = "<i class=\"fa fa-clipboard\"></i>",
    success_text = "<i class=\"fa fa-check\" style=\"color: #90BE6D\"></i>",
    error_text = "<i class=\"fa fa-times-circle\" style=\"color: #F94144\"></i>"
  ),
  rmarkdown::html_dependency_font_awesome()
)
xaringanExtra::use_xaringan_extra(c("tile_view", "animate_css", "tachyons"))
xaringanExtra::use_scribble()
use_extra_styles(
  hover_code_line = TRUE,         
  mute_unhighlighted_code = TRUE
  )  
```

# Plan para hoy


---

## Ejercicios de repaso para el primer parcial

- **Vectores**

- **Proyectos**

- **Cargar paquetes**

- **Descargar base de datos**

- **Importar datos**

- **Explorar datos**

- **Manipular y transformar datos**

- **Tablas, media y gráficos**

- **Exportar datos**


### Descargar y abrir el archivo repaso_parcial_1.R de la sección de eva Repaso primer parcial

---
class: inverse, center, middle

# Vectores 

---

## Vectores

.content-box-blue[
1. Crear un vector numérico con tres elementos y asignarlo al objeto **vec1**

2. Crear un vector character que contenga los números 1, 2, 3 y asignarlo al objeto **vec2**.

3. Sumar los vectores **vec1** y **vec2** y asignarlos al vector de nombre **vec3**. Realizar las operaciones necesarias para que los vectores puedan sumarse.
]

---

## Vectores

.codefont[
```{r vec, echo = TRUE, results = "hide", error=TRUE, eval = FALSE, warning=FALSE}
# VECTORES ----

# 1. Crear un vector numérico con tres elementos y asignarlo al objeto vec1 

vec1 <- c(2, 3, 5)

# 2. Crear un vector character que contenga los numeros 1, 2, 3 y 
#asignarlo al objeto vec2.
vec2 <- c("1", "2", "3")


# 3. Sumar los vectores vec1 y vec2 y asignarlos al vector de nombre vec3. 
# Realice las operaciones necesarias para que los vectores puedan sumarse.
vec2 <- as.numeric(vec2)

vec3 <- vec1 + vec2
```
]

---
class: inverse, center, middle

# Proyectos 

---

## Proyectos

.content-box-blue[
1. Crear un proyecto en una carpeta existente de nombre **repaso_myd**

2. Crear un proyecto en una carpeta nueva de nombre **repaso_myd2**
]

--

.codefont[
```{r proy, echo = TRUE, results = "hide", error=TRUE, eval = FALSE, warning=FALSE}

# 1. Crear un proyecto en una carpeta existente de nombre **repaso_myd**
  
# Se crea una carpeta en la pc de nombre repaso_myd
# Se ingresa a RStudio y se va a File / New Project, se crea el proyecto en
# un directorio existente (repaso_myd)

# 2. Crear un proyecto en una carpeta nueva de nombre repaso_myd2

# Se ingresa a RStudio y se va a File -> New Project, se crea el proyecto en
# un nuevo directorio con el nombre repaso_myd2
```
]

---

class: inverse, center, middle

# Cargar paquetes 

---

## Cargar paquetes

.content-box-blue[

1. Cargar paquetes **tidyverse** y **rio**

]

--

.codefont[
```{r packages, echo = TRUE, results = "hide", error=TRUE, eval = FALSE, warning=FALSE}
library(tidyverse)
library(rio)
```
]

---

class: inverse, center, middle

# Descargar base de datos 

---

## Descargar base de datos

.content-box-blue[

1. Descargar la base de de datos **pob_demo.xlsx** de la sección de eva **Repaso primer parcial** y colocarla en la carpeta del proyecto dentro de una carpeta de nombre **data**.
]

--

.codefont[
```{r descarga, echo = TRUE, results = "hide", error=TRUE, eval = FALSE, warning=FALSE}
# Descargar la base de de datos pob_demo.xlsx de la sección de eva: 
# Repaso primer parcial y colocarla en la carpeta del proyecto dentro 
# de una carpeta de nombre data

# Se ingresa a eva y se descarga el archivo pob_demo.xlsx.
# Se ubica el archivo en descargas y se lo mueve hacia la carpeta data 
# (que deberá crear previamente) dentro de la carpeta 
# repaso_myd (donde se ubica el proyecto).

```
]

---

class: inverse, center, middle

# Importar base de datos 

---

## Importar base de datos 

.content-box-blue[

1. Importar pob_demo.xlsx y asignarlo al objeto **pob_demo**
]

--

.codefont[
```{r import, echo = TRUE, results = "hide", error=TRUE, eval = FALSE, warning=FALSE}

pob_demo <- import("data/pob_demo.xlsx")

```
]

---

class: inverse, center, middle

# Explorar base de datos 

---

## Explorar base de datos 

.content-box-blue[

1. Explorar la base de datos **pob_demo** utilizando las siguientes funciones:

`dim()`
`names()`
`head()`
`glimpse()`
`str()`
`summary()`
]

--

.codefont[
```{r explorar, echo = TRUE, results = "hide", error=TRUE, eval = FALSE, warning=FALSE}

dim(pob_demo)

names(pob_demo)

head(pob_demo)

glimpse(pob_demo)

str(pob_demo)

summary(pob_demo)

```
]

---

class: inverse, center, middle

# Manipular y transformar datos 

---

## Filtrar y seleccionar

.content-box-blue[

1. Filtrar la base y quedarse con los datos que correspondan al continente Sudamerica y asigrnarlas al objeto **pob_demo_sud**.

2. Filtrar nuevamente la base y quedarse con los datos a partir del año 1900 en adelante.

3. En el objeto objeto **pob_demo_sud**, seleccionar con asignación las variables **continente, anio, pob, pob_democracias_electorales, pob_democracias_liberales**.

]

---

## Filtrar y seleccionar

.codefont[
```{r filtrar, echo = TRUE, results = "hide", error=TRUE, eval = FALSE, warning=FALSE}

# FILTRAR Y SLECCIONAR ----

# 1. Filtrar la base y quedarse con los datos que correspondan al continente Sudamerica y asigrnarlas al objeto pob_demo_sud.

pob_demo_sud <- filter(pob_demo, continente == "Sudamerica") 

# 2. Filtrar nuevamente la base y quedarse con los datos a partir del año 1900 en adelante.

pob_demo_sud <- filter(pob_demo_sud, anio >= 1900) 

# 3. En el objeto objeto pob_demo_sud, seleccionar con asignación las variables continente, anio, pob, pob_democracias_electorales, pob_democracias_liberales.

pob_demo_sud <- select(pob_demo_sud, continente, anio, pob, pob_democracias_electorales, pob_democracias_liberales) 

```
]

---

## Filtrar y seleccionar: Pipe

.content-box-blue[

1. Realizar los pasos anteriores en un sólo bloque de código utilizando el pipe %>% y asignarlo al objeto **pob_demo_sud2**.

2. Verificar que **pob_demo_sud** y **pob_demo_sud2** sean idénticos.

]

--

.codefont[
```{r pipe, echo = TRUE, results = "hide", error=TRUE, eval = FALSE, warning=FALSE}

# PIPE ----

# 1. Realizar los pasos anteriores en un sólo bloque de código utilizando el 
# pipe %>% y asignarlo al objeto  pob_demo_sud2

pob_demo_sud2 <- pob_demo %>% 
  filter(continente == "Sudamerica") %>% 
  filter(anio >= 1900) %>% 
  select(continente, anio, pob, pob_democracias_electorales, pob_democracias_liberales) 

# 2. Verificar que pob_demo_sud y pob_demo_sud2 sean identicos

identical(pob_demo_sud, pob_demo_sud2)
```
]

---

## Crear nuevas variables: mutate

.content-box-blue[

1. En el objeto **pob_demo_sud**, crear una nueva variable que contenga el dato de la suma de población que vive en democracias electorales o democracias liberales en sudamerica, denominar esa variable **pob_democracias**.

2. En el objeto **pob_demo_sud**, crear una nueva variable que contenga el dato del porcentaje de población que vive en democracias (electorales o liberales) en sudamerica, denominar esa variable **pob_democracias_porc**.

]

--

.codefont[
```{r mutate, echo = TRUE, results = "hide", error=TRUE, eval = FALSE, warning=FALSE}

#   CREAR NUEVAS VARIABLES ----

# 1. En el objeto pob_demo_sud, crear una nueva variable que contenga el dato de la suma de población que vive en democracias electorales o democracias liberales en sudamerica, denominar esa variable pob_democracias.

pob_demo_sud <- pob_demo_sud %>% 
  mutate(pob_democracias = pob_democracias_electorales + pob_democracias_liberales)

# 2. En el objeto pob_demo_sud, crear una nueva variable que contenga el dato del porcentaje de población que vive en democracias (electorales o liberales) en sudamerica, denominar esa variable pob_democracias_porc.

pob_demo_sud <- pob_demo_sud %>% 
  mutate(pob_democracias_por = (pob_democracias / pob)*100)

```
]


---

## Crear nuevas variables: mutate + case_when

.content-box-blue[

1. En el objeto **pob_demo_sud**, crear una nueva variable de nombre **cobertura_democracia** a partir de recodificar la variable **pob_democracias_por** de la siguiente manera:

- Alta: mayor o igual a 75 
- Media: entre 50 y 74
- Baja: entre 25 y 49
- Muy baja: menor a 25
]

--

.codefont[
```{r case_when, echo = TRUE, results = "hide", error=TRUE, eval = FALSE, warning=FALSE}

pob_demo_sud <- pob_demo_sud %>% 
  mutate(cobertura_democracia = case_when(
    pob_democracias_por >= 75 ~ "Alta",
    pob_democracias_por >= 50 ~ "Media",
    pob_democracias_por >= 25 ~ "Baja",
    pob_democracias_por < 25 ~ "Muy baja",
    TRUE ~ "Error"))

```
]

---

class: inverse, center, middle

# Tablas, media y gráficos 

---

## Tablas

.content-box-blue[
1. A partir del objeto **pob_demo_sud**, realizar tablas de frecuencias absoluta y relativa (proporción y porcentaje) de la  variable **cobertura_democracia**: 

]

--

.codefont[
```{r tablas, echo = TRUE, results = "hide", error=TRUE, eval = FALSE, warning=FALSE}
# frecuencia absoluta
tabla <- table(pob_demo_sud$cobertura_democracia)

# imprimo en consola
tabla

# frecuencia relativa (proporción)
tabla_prop <- prop.table(tabla)

# imprimo en consola
tabla_prop

# frecuencia relativa (porcentaje)
tabla_porc <- prop.table(tabla)*100

# imprimo en consola
tabla_porc

```
]

---

## Media

.content-box-blue[
1. A partir del objeto **pob_demo_sud**, calcular la media de la variable **pob_democracias_por**.

]

--

.codefont[
```{r media, echo = TRUE, results = "hide", error=TRUE, eval = FALSE, warning=FALSE}
mean(pob_demo_sud$pob_democracias_por)

```
]


---

## Gráfico

.content-box-blue[
1. A partir del objeto **pob_demo_sud**, calcular la media de la variable **pob_democracias_por**.

]

--

.codefont[
```{r gg, echo = TRUE, results = "hide", error=TRUE, eval = FALSE, warning=FALSE}
# 1. A partir del objeto pob_demo_sud, hacer un gráfico de dispersión de las las variables anio y pob_democracias_por

plot(pob_demo_sud$anio, pob_demo_sud$pob_democracias_por,
     main = "Porcentaje de población viviendo en democracias y año")

```
]

---

class: inverse, center, middle

# Exportar datos 

---

## Exportar datos

.content-box-blue[
1. Exportar el objeto **pob_demo_sud** en excel (.xlsx).

]

--

.codefont[
```{r export, echo = TRUE, results = "hide", error=TRUE, eval = FALSE, warning=FALSE}

export(pob_demo_sud, "pob_demo_sud.xlsx")

```
]

