---
title: "Medición y diseño de investigación"
subtitle: "Teorema central del límite"
author: "FCS-UdelaR - Fabricio Carneiro y Gustavo Méndez"
date: "12 junio 2024"
output:
  xaringan::moon_reader:
    css:
    - "xaringan-themer.css"
    - estilo.css
    lib_dir: libs
    nature:
      highlightStyle: github
      countIncrementalSlides: no
      incremental: yes
      df_print: kable
      smaller: yes
      widescreen: yes
      highlightLines: yes
  html_document:
    df_print: paged
---

class: inverse, center, middle

```{r setup, include=FALSE, warning=FALSE}
library(xaringanthemer)
library(kableExtra)
library(xaringan)
library(xaringanExtra)
library(rio)
library(tidyverse)
library(forcats)

style_duo_accent(primary_color = "#0E6251",
                 secondary_color = "#507786",
                 text_font_family = "Droid Serif",
                 text_font_url = "https://fonts.googleapis.com/css?family=Droid+Serif:400,700,400italic",
                 header_font_google = google_font("Yanone Kaffeesatz"),
                 text_slide_number_color = "#000000")
knitr::opts_chunk$set(echo = FALSE)
options("kableExtra.html.bsTable" = T)

htmltools::tagList(
  xaringanExtra::use_clipboard(
    button_text = "<i class=\"fa fa-clipboard\"></i>",
    success_text = "<i class=\"fa fa-check\" style=\"color: #90BE6D\"></i>",
    error_text = "<i class=\"fa fa-times-circle\" style=\"color: #F94144\"></i>"
  ),
  rmarkdown::html_dependency_font_awesome()
)
use_xaringan_extra(c("tile_view", "animate_css", "tachyons"))
use_scribble()
use_extra_styles(
  hover_code_line = TRUE,         
  mute_unhighlighted_code = TRUE
  )  

```

# Teorema central del límite: Ejemplo práctico

---

## Paso 1. Población y parámtro poblacional

Creamos una población de 100000 casos y un parámetro poblacional de una variable con distribución uniforme cuyo rango es de 0 a 100 (podría ser porcentaje de personas que piensa votar en las internas).

.codefont[
```{r ej1, echo=TRUE, message=FALSE, warning=FALSE, results='hide'}
### CON DISTRIBUCION NOMRAL

# Configuración
set.seed(123) # Para reproducibilidad

# Paso 1: Crear una población con distribución normal
media_poblacional <- 50
desviacion_estandar_poblacional <- 10
poblacion <- rnorm(10000, mean = media_poblacional, sd = desviacion_estandar_poblacional) # Distribución normal

# Graficar la distribución de la población
g1 <- hist(poblacion, probability = TRUE, main = "Distribución normal de la Población",
     xlab = "Valores", col = "skyblue", breaks = 30)

# Curva normal
g1 <- curve(dnorm(x, mean = media_poblacional, sd = desviacion_estandar_poblacional), 
      col = "red", lwd = 2, add = TRUE)
g1 <- abline(v = mean(poblacion), col = "blue", lwd = 2, lty = 2) # Media de la población
# Añadir una leyenda
g1 <- legend("topright", legend = c("Curva Normal", "Media Poblacional"), col = c("red", "blue"), lwd = 2, lty = c(1, 2))

g1 <- text(x = media_poblacional, y = 0.03, labels = paste("Media =", media_poblacional), col = "blue", pos = 4)
```
]

---

## Paso 1. Población y parámtro poblacional

Creamos una población de 100000 casos y un parámetro poblacional de una variable con distribución uniforme cuyo rango es de 0 a 100 (podría ser porcentaje de personas que piensa votar en las internas).

.codefont[
```{r ej1b, echo=FALSE, message=FALSE, warning=FALSE}
### CON DISTRIBUCION NOMRAL

# Configuración
set.seed(123) # Para reproducibilidad

# Paso 1: Crear una población con distribución normal
media_poblacional <- 50
desviacion_estandar_poblacional <- 10
poblacion <- rnorm(10000, mean = media_poblacional, sd = desviacion_estandar_poblacional) # Distribución normal

# Graficar la distribución de la población
g1 <- hist(poblacion, probability = TRUE, main = "Distribución normal de la Población",
     xlab = "Valores", col = "skyblue", breaks = 30)

# Curva normal
g1 <- curve(dnorm(x, mean = media_poblacional, sd = desviacion_estandar_poblacional), 
      col = "red", lwd = 2, add = TRUE)
g1 <- abline(v = mean(poblacion), col = "blue", lwd = 2, lty = 2) # Media de la población
# Añadir una leyenda
g1 <- legend("topright", legend = c("Curva Normal", "Media Poblacional"), col = c("red", "blue"), lwd = 2, lty = c(1, 2))

g1 <- text(x = media_poblacional, y = 0.03, labels = paste("Media =", media_poblacional), col = "blue", pos = 4)
```
]

---

## Paso 2. Muestras

Sacamos múltiples muestras y calculamos las medias.
Luego hacemos el histograma de esas medias.
Luego comparamos medias muestrales y poblacional

.codefont[
```{r ej1c, echo = TRUE, warning = FALSE, message=FALSE}
# Parámetros
n_muestras <- 2000  # Número de muestras
tamano_muestra <- 100  # Tamaño de cada muestra

medias_muestrales <- numeric(n_muestras) # Vector para almacenar las medias muestrales

for (i in 1:n_muestras) {
  muestra <- sample(poblacion, tamano_muestra, replace = TRUE)
  medias_muestrales[i] <- mean(muestra)
}


# Paso 3: Graficar la distribución de las medias muestrales
hist(medias_muestrales, breaks = 30, probability = TRUE, 
     main = "Distribución de las Medias Muestrales", 
     xlab = "Medias Muestrales", col = "skyblue")

# Superponer una curva normal teórica
curve(dnorm(x, mean = mean(medias_muestrales), sd = sd(medias_muestrales)), 
      col = "red", lwd = 2, add = TRUE)

# Mostrar la media de la población y la media de las medias muestrales
abline(v = mean(poblacion), col = "blue", lwd = 2, lty = 2) # Media de la población
abline(v = mean(medias_muestrales), col = "green", lwd = 2, lty = 2) # Media de las medias muestrales

legend("topright", legend = c("Curva Normal Teórica", "Media Poblacional", "Media de Medias Muestrales"),
       col = c("red", "blue", "green"), lty = c(1, 2, 2), lwd = 2)
```
]



